【裁判字號】    90,上訴,1756
【裁判日期】    901205
【裁判案由】    偽造有價證券
【裁判全文】
臺灣高等法院臺中分院刑事判決          民國九十年度上訴字第一七五六號
    上  訴  人
    即  被  告  乙○○
    選任辯護人  吳莉鴦
右上訴人因偽造有價證券案件，不服臺灣臺中地方法院中華民國九十年七月十七日第
一審判決（民國九十年度訴字第二四五號，起訴案號：臺灣臺中地方法院檢察署民國
八十九年度偵緝字第八五四號），提起上訴，本院判決如左：
    主    文
上訴駁回。
    事    實
一、乙○○於民國（下同）八十九年三月間，因詐欺、竊盜等案件，經臺灣臺中地方
    法院判處有期徒刑六月，緩刑二年，同年九月九日確定在案。於八十八年九月二
    十一日地震前某日上午十時許，在台中市南屯區○○○路與惠中路口附近，拾得
    甲○○於同年月十二日二十三時許在同一地點失竊之手提袋一只，內有安鴻工程
    股份有限公司之公司印章、發票一本、宋蕊霞印章一只及保證責任基隆市第一信
    用合作社（下稱第一信用合作社）空白支票四、五紙後，竟起意為自己不法之所
    有，將上開手提袋及其內物品予以侵占入己（此部分業經檢察官為不起訴處分確
    定）。嗣因乙○○積欠王文平新台幣（下同）三萬餘元，乙○○遂意圖供自己行
    使之用，於同年九月二十一日地震後之某日在其台中市某地其居住處，盜用拾得
    之宋蕊霞印章在前開第一信用合作社票據號碼0000000號空白支票之發票
    人欄內蓋上，足以生損害於宋蕊霞，並填寫發票日期、金額，據此偽造發票人為
    宋蕊霞、發票日期為八十八年十二月十五日、金額為十萬元之支票一紙，並於同
    年十一月底左右，在台中市○○路與大墩七街口某處，告知王文平此支票為台中
    縣太平市某廠商所支付之票據，而將該紙支票交付王文平抵債而持以行使，王文
    平尚當場交付六萬餘元現金與乙○○。嗣因王文平於同年十二月初，在台中縣清
    水鎮大雅鄉清泉八之二號「元基發企業股份有限公司」將該紙支票轉讓與王石子
    ，王石子屆期提示，因該紙支票業經宋蕊霞之夫甲○○代為申報遺失並掛失止付
    ，始循線查悉上情。
二、案經台中縣警察局清水分局報請臺灣臺中地方法院檢察署檢察官偵查起訴。
    理    由
一、訊據上訴人即被告乙○○固坦承將系爭支票轉讓與王文平以抵償債務，嗣支票退
    票後，伊家人出面解決，伊家人幫忙償還欠款後，取得系爭支票之事實不諱，惟
    矢口否認有何偽造有價證券犯行，辯稱：系爭支票於伊拾得時即已簽發完畢，並
    非空白支票，在檢察官偵訊時坦承犯行，係以為檢察官在訊問有關背書之事，且
    伊心想只要承認犯行，罪行就會較輕，故均坦承無訛云云。惟查：
  (一)右開犯罪事實，業據被害人宋蕊霞之夫甲○○於警訊時指稱：「因我所有之自小
    客車失竊，內有宋蕊霞身分證、我所有郵局存摺及印章、安鴻工程股份有限公司
    所有中國國際商業銀行存摺一本，及公司大小章、統一發票二本、公司執照影本
    及基隆市第一信用合作社空白支票十張」、「（你失竊空白支票上有無簽寫金額
    及蓋私章﹖）均沒有」、「支票平常是我在使用」等語（見八十九年偵字第一二
    八九九號卷第十頁反面），於檢察官偵訊時亦指陳：「當時支票是整本空白連印
    章放在車內一起失竊的，支票的發票人章不是我蓋的，金額也非我寫的」等語（
    見同上卷第十二頁反面），有各該訊問筆錄在卷可按，證人甲○○於原審法院審
    理時雖改稱：當初遺失時是空白支票或已簽發完成已不記得，無法確認有無填寫
    發票日及金額等語（見原審卷第五十二、五十三頁）經查其上開供詞之日期為八
    十九年三月二十日而其係於同年月十六日與上訴人即被告成立和解，有和解書在
    卷為憑（以上見一審卷第五十一頁及本審卷第四十八頁），況其在本院行調查時
    到庭所供亦與其在警訊中及偵查時所供同（見本審卷第三十七頁、三十八頁）從
    而顯見其在原審法院於與上訴人即被告成立和解後一度所為之供詞，無非在為被
    告脫罪，而為迴護之詞，不足採信，是上訴人即被告於證人甲○○於本院行調查
    時到庭供證屬實，見文某之供詞實在，對其不利之情況下，始提出上揭和解書，
    並請傳訊和解書在場證人譚金台到庭予以證明系爭支票，係文某已開立之支票，
    非空白支票云云，期得預期之證言，詳情均已如前述，事實已臻明顯，認無再傳
    訊證人譚金台之必要。且其於警訊及檢察官偵訊時所供與在本院行調查時均作相
    當明確之陳述，以其與被告互不認識之立場，申報遺失時尚未查獲被告，甲○○
    自毋庸設詞誣陷之理？自仍應以最接近案發時刻所為陳述較接近真實而可採信。
  (二)況被告於檢察官偵訊時即已明白供稱：「是的（是我填寫支票），我撿到一個皮
    包是深色的手提袋，裡面有印章、公司發票、空白支票」、「八十八年九月地震
    前某日上午十時許，在台中市○○○路、惠中路口撿到一手提袋，內有公司印章
    、發票一本、空白支票四、五張，我用了三張，其他二張我交給不知名字者了，
    我以票主宋蕊霞名義發票，其他二張於交付給王文平的同時間左右，我在我住處
    填寫，並簽發給對方，是交付當天發票的」等情綦詳（見八十九年偵字第八五四
    號偵查卷第一四頁、第二十二頁反面、第三十二頁反面），並未提及有所謂背書
    一情，況以被告案發時年為三十一歲之成年人，擔任水電師傅，生意往來自有接
    觸票據之機會，對於票據之背書、發票意義為何，當無不知之理，其竟於偵訊時
    誤以為檢察官訊問真意為背書，誠屬可疑。遑論系爭支票經王石子提示，因已遭
    宋蕊霞之夫甲○○代為申報遺失而掛失止付，遂由票據交換所檢送系爭支票正、
    反面及其退票理由單影本，函知台中縣警察局進行調查，有台北市票據交換所八
    十九年一月二十一日北票字第０五一六號函文、掛失止付票據提示人資料查報表
    、票據掛失止付通知書、遺失票據申報書、支票正反面暨其退票理由單等件在卷
    為證，觀系爭支票背面除有王文平背書外，並無被告背書，被告於原審法院審理
    期間雖另提出系爭支票背面載有被告名義背書之支票影本一紙（僅有背面）欲證
    明確有背書其事，然已與留存於票據交換所之系爭支票有所未合，而系爭支票乃
    由被告轉讓予王文平，再輾轉讓與王石子收受存入銀行提出交換，是留存於票據
    交換所之系爭支票才是被告交付與王文平之原狀，被告於原審法院審理時所提出
    之支票背書影本應是其事後自行加註，堪以認定。應不足憑信。
  (三)而系爭支票據被告供稱業已於償還王文平欠款後，予以撕毀，致原本已不復存在
    ，原審法院依職權分別向付款銀行第一信用合作社及台北市票據交換所函調系爭
    支票原本，亦分別以僅有退票理由單，及查無支票原本等由回覆，有第一信用合
    作社九十年二月二十日基一字第五一號、台北市票據交換所九十年二月十九日（
    九０）北票字第一０六０號函文二紙附卷可稽，同院依被告指定辯護人意見將系
    爭支票影本，連同被告平日書寫字跡、其與證人甲○○當庭書寫字跡併送法務部
    調查鑑定，該局復以：送鑑支票係影本，一般影印文件有變造、失真之虞，並不
    宜作為鑑定之檢品，且貴院送鑑之支票，研判為傳真後之影本，其上字跡模糊失
    真，無法辨識其筆力、筆速、筆序等筆劃特性，故歉難鑑定等情，有該局九十年
    六月一日（九十）陸（二）字第九００三二九三九號函文一紙可徵，本案無法以
    科學鑑定方法辨明該支票發票日期及金額等重要關鍵事項是否為被告所偽造，抑
    或早為證人甲○○書寫完成。而據本院肉眼勘驗系爭支票與被告於原審法院當庭
    書寫二份字跡雖非完全相同，但亦非毫無雷同之處，且細觀被告二份當庭橫式及
    直式書寫字跡，其有關「拾」、「元」、「整」，及阿拉伯數字「９」等字即有
    一望即可辨別之不同，甚者，直式字跡尚將「拾」字均載為「捨」字，足見被告
    本即有二種以上之筆跡，是不能逕以被告當庭書寫字跡與系爭支票之發票日期及
    金額不完全相符，即遽而否定系爭支票為被告所親書一節至明。
  (四)又據被告供稱交付系爭支票與王文平之經過為：伊去王文平所開ＫＴＶ內消費七
    萬元，但沒有錢還，伊告訴他有撿到一個包包，內有支票，王文平叫伊先將系爭
    支票給他，等到票期屆至前，再拿錢去換回支票即可，王文平找伊要錢時，伊本
    來要用空白支票開給他，已經寫好金額七萬元，日期還沒寫，印章也沒蓋，但他
    說金額不夠，伊就當場撕毀支票，後來才用已經簽好之系爭支票給他等語，非但
    與證人王文平於原審證稱：系爭支票是被告在大墩七街與惠中路口交付的，且被
    告直接從口袋拿出來交給伊，支票有摺過痕跡，是被告當場打開交付的，並未有
    要求被告先將系爭支票交給伊，期前再匯款，伊再將支票返還之約定各等語，及
    另證人施志郎在同院亦證述：伊親眼看到被告從身上拿出系爭支票給王文平抵債
    ，王文平還當場拿現金找給被告，伊並未看到被告先開票，才又撕票，再交系爭
    支票給王文平，被告是從身上拿出交給王文平等語即有不符。且以被告供稱交付
    系爭支票與證人王文平之上開經過，既歷經簽發七萬元支票、撕毀該支票，再交
    付系爭支票與王文平等特別過程（而非單僅自口袋取出並交付），則在場之王文
    平、施志郎當無不知之理，竟均一致供稱未有此事，足見被告上開辯解顯乏證據
    證明。況被告雖認王文平、施志郎上開證詞均不可採，惟證人王文平於系爭支票
    退票後，透過被告家人已取得所有欠款，被告既未積欠其任何債款，且施志郎與
    被告本無債權債務關係，況證人施志郎復證稱：印象中被告好像有背書一節，乃
    為對被告有利之說詞（然被告交付系爭支票與王文平前並未背書，已如前述，故
    證人施志郎所為猜測之詞，為不足採），益徵其等於原審法院審理時所為證詞應
    無何設詞誣陷之理，而堪以採信。
  (五)綜上所述，本院仍認被告於檢察官偵訊時所為自白核與事實相符，堪予採信，本
    件事證明確，其犯行至堪認定。
二、核上訴人即被告所為，係犯刑法第二百零一條第一項之意圖供行使之用，而偽造
    有價證券罪。其盜用印章之行為，為偽造有價證券之行為所吸收，又行使偽造有
    價證券之低度行為為偽造有價證券之高度行為所吸收，均不另論罪。原判決因依
    刑法第二百零一條第一項、第二百零五條，罰金罰鍰提高標準條例第一條前段。
    爰審酌被告拾得系爭支票後，竟未交還票主宋蕊霞或警方處理，反圖一己之私，
    偽造並行使該有價證券，輾轉流通與第三人，紊亂票據金融秩序，於偵訊時一度
    坦承犯行，於本院審理時則翻異前供，飾詞否認犯行，且其於原審法院辯論終結
    前已罹犯如事實欄所述罪行，有台灣台中地方法院檢察署刑案資料查註紀錄表及
    台灣高等法院被告全國前案紀錄表各一紙附卷可稽，暨考其素行、犯罪動機、手
    段、方法、所生危害及犯後態度等一切情狀，量處有期徒刑參年拾月。至被告偽
    造如事實欄所示系爭支票一紙，雖據被告供稱早已撕毀，但乏積極證據足資證明
    業已滅失，仍應依刑法第二百零五條規定予以沒收。其認事用法及量刑均無不當
    ，上訴意旨，仍執陳詞，矢口否認犯罪，非有理由，應予駁回。
三、據上論斷，應依刑事訴訟法第三百六十八條，判決如主文。
本案經檢察官丙○○到庭執行職務。
中      華      民      國      九十     年      十二     月     五     日
                                    臺灣高等法院臺中分院刑事第六庭
                                          審判長法  官  李  文  雄
                                                法  官  邱  顯  祥
                                                法  官  陳  嘉  雄
右正本證明與原本無異。
如不服本判決應於收受送達後十日內向本院提出上訴書狀，其未敘述上訴之理由者並
得於提起上訴後十日內向本院補提理由書（均須按他造當事人之人數附繕本）。
                                                書記官  王  麗  英
中      華      民      國      九十     年      十二     月      五    日
                                                                        Ｉ


司法院資訊處製作；財團法人民間司法改革基金會備份。
